【裁判字號】    98,上易,72
【裁判日期】    990706
【裁判案由】    分割共有物
【裁判全文】
臺灣高等法院臺南分院民事判決  98年度上易字第72號
上  訴  人  丙○○
            乙○○
            戊○○
            丁○○
上4人共同
訴訟代理人  高進棖  律師
上4人共同
複 代理 人  黃俊達  律師
視同上訴人  甲○○
                      之8號
被 上訴 人  庚○○
訴訟代理人  己○○
上列當事人間請求分割共有物事件，上訴人對於中華民國98年2
月23日臺灣雲林地方法院第一審判決（98年度訴字第20號）提起
上訴，本院於99年6月22日言詞辯論終結，判決如下：
    主  文
上訴駁回。
第二審訴訟費用由兩造按原應有部分比例負擔。
    事實及理由
一、按訴訟標的對於共同訴訟之各人必須合一確定者，共同訴訟
    中一人之上訴，其效力及於全體，此觀民事訴訟法第56條第
    1項第1款規定自明。本件為請求分割共有物之訴，其訴訟標
    的對於共同訴訟之各人必須合一確定，依首開規定，就坐落
    雲林縣林內鄉○○段1898地號土地分割之訴部分，上訴人即
    被告甲○○雖於上訴後之民國（下同）98年6月23日具狀撤
    回上訴（見本院卷第80頁），惟其餘上訴人即被告丙○○、
    乙○○、戊○○、丁○○等人上訴之效力仍及於同造之甲○
    ○，爰將之併列為該分割之訴之視同上訴人，合先敘明。
二、被上訴人主張：
(一)於原審起訴主張：坐落雲林縣林內鄉○○段1898地號、地目
    建、面積0.0778公頃土地（下稱系爭土地）為兩造所共有，
    應有部分詳如土地登記謄本權利範圍欄所載，因系爭土地迄
    今仍保持共有，致土地均無法充分利用，而兩造間並未定有
    不能分割之期限，亦無因物之使用目的，不能分割之情形，
    為充分利用各共有人土地，爰依民法第823條第1項規定訴請
    就系爭土地裁判分割如更正乙案分割圖方法分割即雲林縣斗
    六地政事務所97年12月26日複丈成果圖所示方法分割（原審
    判准如被上訴人之請求，上訴人不服提起上訴。）
(二)嗣於本院主張：
  1.上訴人甲○○無非以雲林縣斗六地政事務所97年4月22日之
    土地複丈結果圖說不實，要求分配如其民事上訴狀附件2紅
    色虛線所示位置云云為上訴理由。惟前揭斗六地政事務所測
    繪之土地現況複丈結果圖說並無偽造不實之處，倘依上訴人
    甲○○民事上訴狀附件2所示方法分割，因其持分面積僅108
    平方公尺，不足以包含系爭土地南側土地，其分割方法又係
    將系爭土地從中截斷，則其他共有人分配於系爭土地南側，
    對外將無通路，顯然不妥。又上訴人丙○○等4人主張採用
    甲案分割方案，惟甲案與更正乙案之差別僅在編號C部分之
    通道土地是否筆直而已，此點亦為上訴人丙○○等4人所肯
    認。採更正乙案主要影響在於上訴人丙○○等人之編號5建
    物之大門柱及牆壁是否要拆除，是故上訴人丙○○等4人之
    上訴理由皆環繞此一重點。然而，裁判分割共有物，應考量
    公平性、實用性、利益均等原則，亦即應斟酌各共有人之利
    害關係、共有物之性質、價格及利用價值、經濟效用，為適
    當之分配。本件編號5建物為磚造瓦頂平房，依其建築材料
    及建築形式觀之，可知為3、40年前(甚至更久)之建物，雖
    日前仍可使用，然其價值已隨歲月流逝而逐年減低。況且如
    採更正乙案，亦僅拆除部分屋簷、門柱及牆壁，占整體建物
    約十分之一，損害輕微。反之，如採甲案，該分割方案將留
    設之1.3公尺寬私設道路繞屋而過，卻造成被上訴人所分得
    土地地形彎折，影響日後使用規劃完整。上訴人丙○○等人
    聲稱如採甲案，被上訴人所分得之土地寬度仍符合建築技術
    規則等建築規範，然土地分割後可能百年不變，永世利用，
    而形狀彎折之土地較筆直地形之土地在利用上本即較為不便
    ，此乃事理之當然。況且在情感上，倘可以選擇，又無其他
    特殊因素考量，何人願意長年居住在彎折地形之土地上，上
    訴人為一己短暫之私，卻要被上訴人長年忍受地形彎折之苦
    ，並不符合分割共有物注重實用性、公平性之基本原則。
  2.雲林縣斗六地政事務所98年12月9日斗地四字第0980009306
    號檢送雲林縣林內鄉○○段1898土地分割圖說丙案，會拆到
    我的建物，原審判決根據97年4月17日土地複丈成果圖所示
    房屋編號1的外角直線拉下，丈量以不拆到我的建物，亦無
    拆到別人建物，如果內縮6.1米或者6米的話，一定會拆到我
    的建物，上訴人等於原審提出甲案是根據我們的更正乙案，
    從我的房屋外角直線拉下，避開外角再內灣，因為上訴人知
    道我的建物沒有6.2米以上會拆到，所以才會順著編號1房屋
    外側後面再內灣，就是避開牆角，而提出甲案，造成建物位
    置A，是上訴人97年11月4日土地複丈成果圖所示，造成建物
    位置A土地的不完整，所以被上訴人堅決主張原審判決之分
    割方法。現在丙案只照顧到自己利益，卻損害視同上訴人甲
    ○○及被上訴人等兩人的權益，我們的面寬只有6.2米，相
    對於上訴人等顯得非常的狹小，不符合公平、利益均等原則
    ，於原審被上訴人提出的更正乙案，面寬6.2米也認為很吃
    虧，但是認為大家吃點虧可以圓滿解決，所以沒有主張面寬
    6.2米以上，今天上訴人提出丙案，自已不拆除自己的房子
    ，卻要拆除別人的房子，顯得很自私，所以被上訴人堅決原
    審判決所採的附圖即更正乙案。
  3.道路1.3米或是1米對被上訴人影響不大，被上訴人主要問題
    是土地面寬到底是6米還是6.2米，關係到會不會拆除到被上
    訴人的面牆。如採用丁案之面寬改為6米，就會拆除到我們
    主建物整面牆，所以不同意丁案。
(三)並為答辯聲明：
    1.上訴駁回。
    2.訴訟費用由上訴人負擔。
三、上訴人丙○○、乙○○、戊○○、丁○○等人則以：
(一)原判決認為採更正乙案較符合多數共有人利益，惟系爭共有
    土地上訴人之共有人最多，應有部分比例合計亦最多，故若
    要考慮多數共有人之利益，應係考慮上訴人之主張，由此而
    觀原判決此點論述亦有矛盾。原判決僅考慮到被上訴人庚○
    ○分得A部分土地之經濟利益價值，卻未考慮到若採該方案
    ，上訴人目前所使用之編號3.4之建物將遭受部分拆除，編
    號5建物之大門栓牆部分亦均要拆除供通行，則唯一受損害
    之人為上訴人，故原判決之論點，並不符合多數共有人之利
    益。或認編號C土地僅係預留尚無須馬上拆除，惟共有人甲
    ○○土地須有對外通行通道，故勢必馬上拆除。若被上訴人
    A部分土地建築邊線與界址相同，而上訴人若未拆除門牆，
    則其勢必開門見壁，亦無法為正常之出入使用，故此見解尚
    無可行。被上訴人僅持有本件共有土地之1/3，其主張分得
    A部分土地，臨計劃道路土地略屬方正，對被上訴人已相當
    有利。而上訴人雖係應有部分合計最多之共有人，惟分得土
    地區分成二塊，其中B1土地，從地圖上看不出來，其實際地
    形為相當陡之山坡地，不要說是建築使用，單要做簡單利用
    都不容易，因此嚴格而言，B1土地幾乎無經濟價值，故上訴
    人於原審同意甲案，實際上已損失約O.0086公頃土地利用之
    機會。而編號B2土地，因編號5之建物係呈東西向，大門設
    置於臨編號A土地方向，縱使依甲案分割，其門前之空間僅
    有1.3公尺，非常狹小，出入已是相當不便。承上，若要再
    依更正乙案來分割，除了出入不便外，勢必又要拆除部分建
    物之大門、柱子及牆壁，所費不貲，要上訴人額外負擔因分
    割所受之不利益，實非公平。而言之，上訴人為求順利分割
    ，於原審選擇甲案，實已作相當之利益上之退讓及犧牲，若
    還再要拆除建物變更使用現狀，顯非公平。
(二)雲林縣斗六地政事務所98年12月9日斗地四字第0980009306
    號檢送丙案土地分割圖說，將通道從1.3米縮減為1.2米寬，
    且說採直線南北寬，不會拆除到上訴人目前居住建物，原審
    被上訴人訴代說被上訴人現在房屋老舊，也沒有居住那邊，
    訴請分割原因是想要拆除重建，所以認為損害到他的建物就
    比較沒有關係，縱使如丙案，視同上訴人甲○○分得最南邊
    三角形土地比較沒有規則，也可作為建地法定空地使用，這
    方案比上訴人在原審提出甲案使上訴人分得二塊不相鄰建地
    ，其中編號B1沒有經濟價值，不能作建地法定空地使用，所
    以丙案比較有建設性。但請地政事務所再予以修正而制作成
    丁案，因為通道縮減為1米寬度沿著被上訴人房屋的滴水線
    往外測量一米寬度不會拆到被上訴人面牆，這部分上訴人都
    面對馬路預定地，視同上訴人位於內側，願補償面積給視同
    上訴人，丁案比較合乎雙方利益，比較可採。上訴人目前都
    居住於系爭土地上，土地價值不是很高，日後興建費用高於
    重建價值，所以保留建築物比較符合利益，如被上訴人要維
    持現況，會拆除到上訴人房屋損害比較大，如果將巷道縮減
    一米，房屋還可以繼續居住使用。
(三)並於本院為上訴聲明：
    1.原判決廢棄。
    2.上廢棄部分，兩造所有坐落雲林縣林內鄉○○段1898地號
      、地目建、面積0.0778公頃土地，以雲林縣斗六地政事務
      99年3月19日複丈成果圖所示丁案分割圖方法分割，即：
      符號A部分面積0.0233公頃土地分歸被上訴人庚○○取得
      。符號B部分面積0.0369公頃土地分歸上訴人乙○○、丙
      ○○、劉忠羲、丁○○共同取得，並按應有部分比例保持
      共有。符號D部分面積0.0135公頃土地分歸甲○○取得。
      符號C部分為道路，面積0.0041公頃，分歸兩造共同取得
      ，並按原應有部分比例保持其有。
    3.第一、二審訴訟費用均由被上訴人負擔。
四、視同上訴人甲○○則以：雲林縣斗六地政事務所所製作丙案
    土地分割圖說之分割方法，我的房子全部將會被拆除，變成
    二個小三角形，根本無法蓋屋，我的持分應該足夠蓋一間房
    子，更正乙案原審判決方案，對我損失最低。另同地政事務
    所製作丁案土地分割圖說之分割方法所示符號D部分分歸我
    取得，也會拆除到我的房子，且D部分為兩塊小三角形，不
    是整塊，沒有建築用地上的經濟效盃，面積雖增加0.003公
    頃，沒經濟效益的建地，反而加害視同上訴人多繳納地價稅
    。又所示符號C道路縮減為1米寬影響公共安全，所以不贊成
    丁案等語。
五、按各共有人得隨時請求分割共有物；但因物之使用目的不能
    分割或契約訂有不分割之期限者，不在此限。分割之方法不
    能協議決定者，法院得因任何共有人之聲請，命為下列之分
    配：一、以原物分配於各共有人。二、變賣共有物，以價金
    分配於各共有人。民法第823條第1項、第824條第2項分別定
    有明文。查本件系爭坐落雲林縣林內鄉○○段1898地號、地
    目建、面積0.0778公頃土地為兩造所共有，應有部分分別為
    視同上訴人甲○○72分之10、被上訴人3分之1、上訴人丙○
    ○、乙○○、戊○○及丁○○均為144分之19，此有土地登
    記第二類謄本及地籍圖各1份在卷可稽（見原審調字卷第8-1
    0頁）。兩造未定有不分割之特約，亦無因物之使用目的不
    能分割之情形，茲雙方不能達成分割之協議，復為兩造所不
    爭，而兩造於97年7月21日、8月6日、27日、98年1月12日原
    審調解中，就分割方法無法達成協議，亦有調解程序筆錄可
    稽（見同上卷第73、79、81、120頁），則被上訴人訴請法
    院就系爭土地為裁判分割，尚無不合。
六、又共有物之分割方法，法院應斟酌當事人之聲明，共有物之
    性質，經濟效用及全體共有人之利益等公平決之，不受當事
    人主張之拘束（最高法院69年度台上字第3100號判決意旨參
    照），是系爭土地應本此原則分割之。經查：
  (一)原審於97年4月1日勘驗測量系爭土地現場，其地形及使用現
    況情形為：系爭土地形狀近似盾形，面積計0.0778公頃，北
    臨尚未開闢同地段1896號土地之計劃道路。現系爭土地北邊
    由其間未貫通系爭土地之1米餘巷道對外交通，南邊則賴同
    地段1840號土地對外交通，系爭土地南邊並可與西邊需由原
    告所有建物滴水下之空地連接，而對外通行同地段1897、18
    99號土地。再系爭土地上建有如雲林縣斗六地政事務所97年
    4月22日複丈成果圖所示符號1部分為磚土造瓦頂平房，面積
    計0.0042公頃，現為被上訴人使用；符號2、3、4、5、6部
    分為磚造瓦頂平房、石棉瓦造平房、鐵架造涼棚、磚造瓦頂
    平房、磚造鐵皮頂平房，面積計0.0085公頃、0.0032公頃、
    0.0040公頃、0.0056公頃、0.0028公頃，現均為上訴人丁○
    ○、戊○○使用；符號7部分為磚土造瓦頂平房，面積計0.0
    044公頃，現為視同上訴人甲○○使用，上開建物興建年代
    久遠，經濟價值均不高等情，業經原審會同雲林縣斗六地政
    事務所勘驗現場明確，並製有勘驗測量筆錄，及該所97年4
    月22日土地複丈成果圖附卷可稽（見原審調字卷第44-46、4
    9頁）。
  (二)本件兩造爭執之分割方案有二，分別為上訴人主張之附圖丁
    案及被上訴人主張之附圖更正乙案。倘依丁案為分割，上訴
    人分得標示B部分，地形完整，又可保留上訴人等人目前使
    用之房屋在其分得之土地上，惟標示C道路部分寬1米，未貫
    穿系爭土地對外交通。且視同上訴人甲○○分得標示D部分
    土地為兩塊各自面積非大之小三角形，雖有連接，但連接部
    位在土地中間凹進去，造成地形不完整，沒有建築用地上的
    經濟效益，亦不利於視同上訴人土地之整體利用。而被上訴
    人分得標示A部分土地雖為整塊長方形之地形，而其目前使
    用之房屋（除面牆外）雖在其分得之土地上，惟該主建物整
    面牆有遭拆除之虞，故上開分割方案獨厚於上訴人，然而不
    足兼顧被上訴人及視同上訴人之利益，尚非妥適。如依被上
    訴人主張之附圖更正乙案，標示C道路部分寬1.3米，維持舊
    有巷道，並開闢該未貫通巷道，使貫穿系爭土地對外交通對
    全體共有人出入較便利，且有其必要，並使系爭土地得充分
    發揮經濟效用。而如雲林縣斗六地政事務所97年4月22日複
    丈成果圖所示符號1部分被上訴人所有磚土造瓦頂平房，及
    上訴人丁○○、戊○○所有符號2部分為磚造瓦頂平房，均
    可保持完整而不必拆除；至於上訴人丁○○、戊○○所有符
    號3、4、5、6部分之石棉瓦造平房、鐵架造涼棚、磚造瓦頂
    平房、磚造鐵皮頂平房等均係較無價值且為老舊房屋，另視
    同上訴人甲○○所有符號7部分之磚土造瓦頂平房及廁所，
    亦屬廢棄之破舊空屋，有現場照片附本院卷可稽（見本院卷
    第60-66頁），均應無任何較大之經濟價值，不論依上開丁
    方案或更正乙案，同樣均應予以拆除，對上訴人丁○○、戊
    ○○及視同上訴人甲○○所生影響均不大。且更正乙案係依
    兩造現使用區域為分割原則，變動較小，亦無他人互相配合
    之牽制，影響較小，分割後兩造取得之土地均屬方正，各共
    有人間均便於利用，並均臨道路出入方便，符合大多數人之
    利益及土地之經濟利用，故認依附圖更正乙案所示分割方法
    分割系爭土地，對兩造較公平、合理，且符合土地整體之利
    用價值，並兼及兩造間共有價值平等均衡原則，自較可採。
七、綜上所述，本件應以附圖更正乙所示之分割方法為公平、合
    理，亦合於社會經濟效用。原審判准依更正乙案為分割，洵
    屬妥適。上訴意旨請求廢棄原審判決，改依附圖丁案為分割
    ，尚無足取。其上訴為無理由，應予駁回。
八、兩造就共有物分割方法不能達成協議時，固得由被上訴人以
    訴請求裁判分割，然被上訴人主張之分割方法，僅供法院參
    考，並不生其訴有無理由之問題，而分割共有物乃具非訟事
    件之性質，本院斟酌何種分割方法較能增進共有物經濟效益
    ，並兼顧兩造之利益，以決定適當之分割方法，不因何造起
    訴而有不同，況縱法院認被上訴人請求分割共有物為有理由
    ，而依法定方法分割，依民法第825條規定，分割後各共有
    人間就他共有人分得部分係互負擔保責任，亦即該判決尚非
    片面命被上訴人負義務；遑論兩造主張不同之分割方法，以
    致不能達成協議，毋寧是為其等伸張或防衛權利所必要，如
    僅因法院准被上訴人分割共有物之請求，即命上訴人應負擔
    全部訴訟費用，不免失衡。本院爰酌量情形，認本件之訴訟
    費用應由兩造按其應有部分之比例分擔，較為公允，爰諭知
    如主文第2項所示。
九、本件事證已臻明確，兩造其餘攻擊防禦方法及舉證，核與判
    決結果不生影響，毋庸一一論述，併予敘明。
十、據上論結，本件上訴為無理由，依民事訴訟法第449條第1項
    、第80條之1，判決如主文。
中    華    民    國    99    年     7    月     6    日
                  民事第四庭    審判長法  官  黃崑宗
                                      法  官  蘇重信
                                      法  官  王浦傑
上為正本係照原本作成。
不得上訴。
中    華    民    國    99    年    7     月    7     日
                                      書記官  廖英琇

司法院資訊處製作；財團法人民間司法改革基金會備份。
